【裁判字號】    93,訴,373
【裁判日期】    950125
【裁判案由】    拆屋還地
【裁判全文】
台灣彰化地方法院民事判決  九十三年度訴字第三七三號
原      告  彰化縣立草湖國民中學
法定代理人  丙○○
訴訟代理人  蔡奉典律師
複代理人    甲○○
            丁○○
被      告  乙○○
訴訟代理人  周志峰 律師
上當事人間請求拆屋還地事件，本院於民國九十五年一月九日言
詞辯論終結，判決如下：
    主    文
原告於將坐落彰化縣芳苑鄉○○段第八十一之二地號土地上如附
圖二所示部分，面積四百五十五平方公尺之校舍拆除，並將該土
地全部返還予被告後，被告應將原告所管理之坐落彰化縣芳苑鄉
○○段第五之六二六六號土地上，如附圖一所示Ｂ部分面積一百
四十三平方公尺、如附圖一所示Ｃ部分面積一百七十二平方公尺
之建物拆除，並將該土地全部返還予原告。
訴訟費用由被告負擔。
本判決於原告以新台幣玖萬參仟肆佰伍拾元為被告供擔後得假執
行。但被告如以新台幣貳拾捌萬零參佰伍拾元為原告預供擔保，
得免為假執行。
    事實及理由
壹、原告主張：
  一、坐落彰化縣芳苑鄉○○段第五之六二六六號之土地為國有
      土地，由原告彰化縣立草湖國民中學管理、使用，原告雖
      非所有權人，但得本於管理人之地位行使所有權人之權利
      ，此有最高法院五十一年台上字第二六八０號判例：「國
      有財產撥給各地國家機關使用者，名義上雖仍為國有，實
      際上即為使用機關行使所有人之權利，故本院對於是類財
      產，向准由管領機關起訴，代國家主張所有權人之權利，
      被上訴人持有所有權狀及住用房屋保管卡，原審認其得為
      起訴行使所有人之權利尚非無據」可參。原告雖於民國五
      十八年間與被告乙○○之被繼承人蔣春梧訂定「土地交換
      使用同意書」 (註: 兩造實際於五十三年三月十六日達成
      協議，五十八補定書面契約)，原告同意將系爭土地與被
      告之被繼承人蔣春梧所有之彰化縣芳苑鄉○○段第八十一
      號土地交換使用，兼有互易及互為交換使用之性質。但依
      國有財產法第二十八條規定：「主管機關或管理機關對於
      公用財產不得為任何處分或擅為收益。」又該法施行細則
      第二十五條規定：「本法第二十八條所稱處分，係指出售
      、交換、贈與或設定他項權利；所稱收益，係指出租或利
      用。」，故該交換地使用之約定違反法律之禁止規定，應
      屬自始無效之約定。被告目前於系爭土地如附圖一所示Ｂ
      、Ｃ部分建屋使用，Ｂ部分面積為一百四十三平方公尺，
      Ｃ部分面積為一百七十二平方公尺。據上所述，被告占有
      系爭土地及於系爭土地上建築建物使用，並無合法之權源
      ，故原告本於所有權請求被告拆屋還地等語，並聲明：除
      假執行擔保金額外，如主文所示。
  二、被告主張其有權占有系爭土地，其依據為兩造於五十三年
      三月十六日於芳苑鄉調解委員會達成交換土地使用之協議
      ，而當時國有財產法尚未公布施行，故該法第二十八條無
      法溯及既往適用於本件，故被告根據該協議之約定有權佔
      有系爭土地。然查：
  （一）經查國有財產法確實於五十八年一月二十七日始經總統
        公佈，且該法無溯及既往之規定，故該法不適用於該法
        生效之前所發生之法律關係，固屬無疑。然兩造於五十
        三年三月十六日於芳苑鄉調解委員會達成交換土地使用
        協議之時，雖無國有財產法之適用，但依當時之土地法
        第二十五條規定：「省市縣政府對於其所管公有土地，
        非經該管區內民意機關同意，並經行政院核准，不得處
        分或設定負擔或為超過十年期間之租賃。」此條之規定
        乃為防止省市及縣市政府擅自處分公有土地而作之強制
        規定，故在國有財產法制定之前，關於公有土地之處分
        或設定負擔等行為應依土地法第二十五條之規定處理。
        如公有土地之處分或設定負擔不符合該條之規定，則該
        處分或設定負擔之行為應屬無效。此有最高法院八十六
        年度台上字第八號判決可參：「省市縣政府對於其所管
        公有土地，非經該管區內民意機關同意，並經行政院核
        准，不得處分，土地法第二十五條定有明文。則省市縣
        政府變更該管區內民意機關同意處分公有土地之條件者
        ，如未重新徵得該民意機關之同意，仍不得為處分。」
  （二）再按原告非財團法人，而係縣立之公立學校，屬於彰化
        縣政府所管轄之單位，故原告非私法上之權利主體無為
        法律行為之能力，訴訟實務上雖允許公立學校為訴訟當
        事人，當並非因此賦予公立學校有私法上之權利能力，
        故原告無權與被告簽訂任何關於公有土地之處分或設定
        負擔之協議。易言之，系爭土地之處分或設定負擔之權
        利屬於彰化縣政府，應由彰化縣政府依土地法第二十五
        條規定之程序提經彰化縣議會同意，並報請行政院核准
        ，否則不得處分或設定負擔。但事實上兩造關於系爭土
        地之協議並未經過上開程序，故兩造於五十三年之調解
        違反法律之強制規定而無效，故被告不得依該調解主張
        有權占有。
  三、又被告抗辯原告請求拆屋還地屬於權利濫用，且被告受信
      賴保護原則之保護，故原告不得請求拆屋還地。然查：
  （一）系爭調解違反法律之強制及禁止規定而無效，故被告無
        占有系爭土地之合法權源已如上述，原告身為系爭土地
        之管理機關請求被告拆屋還地，為合法權利之行使，且
        為原告之職責所應為，故無權利之濫用可言。
  （二）再者法律之所以規定某一行為為無效，均有公益之考量
        ，如土地法第二十五條之立法目地即在於防止管理公有
        土地之省市或縣市政府任意處分公有土地而損及公共利
        益，故該法規定應經過該管民意機關之同意及報請上級
        監督機關之核准，否則其處分、設定負擔之行為即無效
        。故如謂被告依無效之調解而占有系爭土地之後，竟能
        主張其信賴調解有效而有信賴保護原則之適用，則法律
        關於強制禁止之規定將形同虛設，因行為人儘可於違反
        法律強制禁止規定之後，再主張信賴保護原則，故被告
        之抗辯顯無理由。
  （三）再參最高法院四十九年台上字第二四八０號判例：「臺
        灣在日據時期，其森林管理機關，就非私有林經編入為
        保安林之林木，與私人間訂立之採伐契約，不惟與當時
        適用之臺灣森林令第二條，及臺灣森林令施行手續第二
        條、第三條之各強制規定有所牴觸，且係違反臺灣光復
        後即經施行之森林法，關於保安林在未經農林部核准解
        除以前，不能砍伐其林木之禁止規定（參照森林法第十
        一條以下），應在無效之列。縱使是項契約光復後曾經
        該地接管委員會予以認可，究難因此而謂即可發生私法
        上權利義務之效力。」，此判例認為日據時代即因違反
        法律規定而無效之行為，不因台灣光復後該管機關之認
        可而生效。故被告抗辯原告濫用權利或被告應受信賴原
        則保護均屬無據。
  四、又被告抗辯系爭房屋越界建築，原告於興建時知情而不異
      議，依民法第七百九十六條之規定原告不得主張拆除系爭
      房屋，然查：
  （一）民法第七百九十六條之規範意旨應係針對明知房屋建築
        越界，但怠於行使權利之鄰地所有人所為之規定，但本
        件原告並非明知系爭房屋建築越界，但怠於行使權利，
        而係原告誤以為兩造之調解有效而誤認被告有權建築房
        屋，此與民法第七百九十六條之規定尚屬有間，無法適
        用該條之規定。此有最高法院七十五年度第五次民事庭
        會議決議：「甲所有之Ａ地與乙所有之Ｂ地相毗鄰，因
        地界不規則，雙方為建屋方便，乃約定將相鄰部分之界
        址取直，因而逾越原界址之土地，均同意對方建築房屋
        （未辦理所有權移轉登記手續），嗣乙將Ｂ地售與丙，
        丙乃本於所有權訴請甲將占用Ｂ地上之建物拆除交並還
        土地，查本件例示情形，甲乙間既原有約定，當無民法
        第七百九十六條越界建築規定之適用。」可參。
  （二）況且被告非系爭土地之鄰地所有權人，被告主張伊對該
        鄰地（草湖段八十一號土地）有使用借貸關係，原告否
        認之。
  五、被告抗辯同時履行抗辯部分，系爭契約既屬無效，被告能
      否認主張同時履行抗辯，實有疑義。至於撤銷撥用部分，
      並非原告之權責，因國有財產局說要先申請撤銷撥用，接
      下來要與被告買賣或交換再說，因為被告不敢簽立和解書
      ，故原告未去申請撤銷撥用。
貳、被告則以：
    查從「法律不溯及既往」、「系爭交換使用約定不違背事業
    目的與原定用途」、「權利濫用禁止、誠實信用原則（含權
    利失效理論）、信賴保護原則」、「越界建築未異議」等等
    各層次答辯論述，原告之訴應無理由，以下詳述之：
  一、系爭土地交換使用之約定於五十三年三月十六日即成立，
      當時國有財產法尚未公布，在法律不溯及既往的原則下，
      原告謂該約定違反五十八年一月二十七日始公布之國有財
      產法第二十八條本文之禁止規定，應屬自始無效之約定云
      云，乃無理由：
  （一）查「國有財產法」係遲於五十八年一月二十七日始由總
        統令公布，在此日之前並無所謂「國有財產法」，當然
        也就沒有「國有財產法」第二十八條本文所謂：「主管
        機關或管理機關對於公用財產不得為任何處分或擅為收
        益」的規定存在。又查「國有財產法」第七十七條規定
        ：「本法自公布日施行」，換言之，「國有財產法」並
        無法律得溯及既往的規定，所以依法治國家之法律不溯
        及既往之原則，公用財產之管理機關若於「國有財產法
        」公布前，有對公用財產為訂立處分或收益契約的法律
        行為，尚不生所謂因違反前述「國有財產法」第二十八
        條本文之禁止規定，而屬契約自始無效的問題。
  （二）本件被告之被繼承人蔣春梧係早在五十三年三月十六日
        就與原告在彰化縣芳苑鄉調解委員會達成調解結果，雙
        方同意就被告之被繼承人蔣春梧所有之彰化縣芳苑鄉○
        ○段八一地號（按後來分割出八一之二地號）與原告所
        管理之本案系爭土地互相交換使用，此有下列證據可稽
        ：
    １、五十八年四月二十八日「土地交換同意書」：
        按該同意書第二行文字以下記載：「茲有草湖中學使用
        地坐落彰化縣芳苑鄉○○段第五之一四一地號（按系爭
        五之六二六六土地即從該地號分割出來），地目原野一
        筆，土地上有小部分向東凸出，與同所草湖段八十一地
        號土地所有權人蔣春梧土地相毗鄰界，因突出部分土地
        係蔣春梧耕作，因收回該地建校而與耕作人蔣春梧糾紛
        ，並于五十三年三月十六日經芳苑鄉調解委員會調解結
        果，將土地所有權人蔣春梧之草湖段八一號部分與草湖
        中學使用校地草湖段原五之一四一號交換使用，但其交
        換面積相等（請詳見芳苑鄉調解委員會調解筆錄）以利
        建校、、、、」等語。
    ２、原告九十二年十二月二十五日公函：
        原告在該公函說明欄第一項載明：「有關本校經管國有
        土地芳苑鄉○○段五之六二六六地號與台端所有之草湖
        段八一之二地號之間，自民國五十三年間即因雙方協議
        交換使用至今，彼此在交換之後於對方基地上興建房舍
        ，但礙於法令規定無法辦理交換過戶手續，致『互為占
        用』至今未能解決」等語可稽。
  （三）又前述五十八年四月二十八日「土地交換同意書」僅是
        將被告之被繼承人蔣春梧其與原告雙方在五十三年間就
        已成立之土地交換使用協議再進一步增加關於移轉所有
        權登記的補充約定而已，蓋從該同意書第十行文字前數
        行是在重提並確認五十三年間之交換土地使用乙事，第
        十行以後文字則開始載有「五之一四一地號由校方呈請
        縣府辦理分割及交換移轉登記手續外，該鄰土地所有人
        蔣春梧申請其所有土地草湖段八一地號申請分割並辦理
        交換移轉登記」等語，即可明瞭其緣故。職是，在法律
        適用上，關於約定移轉土地所有權登記這一部分，因其
        約定時間發生於五十八年四月二十八日，所以才可能有
        適用當時剛公布不久的國有財產法而生是否自始無效的
        問題，對於交換土地使用約定這一部份，因其成立於五
        十三年三月十六日，當時沒有國有財產法的限制，所以
        此部分沒有違反禁止規定而自始無效的問題。
  （四）據上所述，系爭土地交換使用的契約於五十三年三月十
        六日就成立，當時國有財產法尚未公布，並沒有法律限
        制管理機關不能為正當之處分或收益法律行為，在法治
        國家之法律不溯及既往的原則下，原告起訴理由謂該交
        換土地使用之約定違反五十八年一月二十七日始公布之
        國有財產法第二十八條本文之禁止規定，應屬自始無效
        之約定云云，乃無理由。
  （五）縱使退萬步言，若如原告所言，系爭交換土地使用之約
        定因國有財產法嗣後頒佈之關係已無效力（假設語氣）
        ，其性質類似終止契約，則原告與被告彼此間依民法第
        四百五十五條，應就使用他方之土地互相交還，於是：
    １、此種互相就土地租賃物返還之義務，應屬雙務契約之對
        價關係，被告得主張適用民法第二百六十四條同時履行
        抗辯權（即判決主文需載明原告於將彰化縣芳苑鄉○○
        段八一之二地號土地上校舍拆除回復原狀後交還給被告
        同時，被告應將系爭土地上房屋拆除回復原狀後交還給
        原告）。
    ２、縱使認為兩造互相就土地租賃物返還之義務非對價關係
        （假設語氣），然由於該兩債務之對立，在實質上或履
        行上應有牽連性，依目前實務通說見解，認為基於法律
        公平原則，被告亦得類推適用民法第二百六十四條同時
        履行抗辯權。
  二、被告又得主張「權利濫用之禁止」、「誠實信用原則」（
      含權利失效理論）以及「信賴保護原則」：
  （一）法律依據：
    １、按民法第一百四十八條規定：「權利之行使，不得違反
        公共利益，或以損害他人為主要目的。行使權利，履行
        義務，應依誠實及信用方法」。又學理與實務上，有所
        謂「權利失效理論」（為誠實信用原則的衍生），此部
        分請參見大法官王澤艦教授所著民法學說與判例研究第
        一冊第三三五頁以下所舉最高法院六十一年台上字第二
        四００號民事判決在乙項出租案例中，認為出租人因讓
        承租人信賴租約有效，而失去主張租約無效請求收回土
        地權利之案例。
    ２、另者，信賴保護原則亦為指導民事法律關係的原則之一
        ，此從大法官會議解釋第三百六十二號、第五百五十二
        號針對重婚的民事法律關係，以「信賴保護原則」作出
        後婚姻有效的解釋即可明瞭；又大法官會議解釋第五百
        二十五號亦明示行政法規於事後之變動，應兼顧規範對
        象信賴利益之保護。
  （二）本案事實與法律效果：
    １、原告與被告之被繼承人蔣春梧在五十三年三月十六日成
        立系爭土地的交換使用約定後，雙方早已在各自交換使
        用的土地上各自興建房屋，迄今已有三十餘年，雙方後
        來且於六十年間互相從母地號分割出各四百五十五平方
        公尺的土地預備作所有權移轉登記，此即現在所看到的
        草湖段八一之二地號與同段五之六二六六地號，被告之
        被繼承人蔣春梧當時所有之草湖段八一之二地號為「甲
        種建築用地」，與同段五之六二六六地號為「特定目的
        事業用地」相比，前者土地價值反而較後者高出兩倍以
        上，即使在今日，前者土地還是較後者高出兩倍以上，
        益見交換使用對原告而言是佔便宜，完全有利。
    ２、除了價值以外，由於原告已在被告所有之草湖段八一之
        二地號蓋上校舍，對於當初以之為對價關係而交換出去
        讓被告被繼承人蔣春梧使用同段五之六二六六地號土地
        乙事，並沒有存在需在現在予以收回始符合公共利益之
        必要；相反地，原告執意被告拆屋還地，反而係以損害
        被告為目的，實有構成民法第一百四十八條前段權利濫
        用禁止之處。
    ３、另者，原告本身既與被告之被繼承人成立交換土地使用
        之約定，就應履行交換使用之義務，遵守誠實信用原則
        ，乃原告卻在交換使用得來的土地上均各自蓋好房舍的
        的情況下，忽而又背棄信義起訴要求被告要拆屋還地，
        實在有違民法第一百四十八條後段之誠實信用原則。
   ４、 而原告學校本身就在系爭土地旁邊，當知被告房屋已興
        建在系爭土地上迄今數十年，該房屋興建時原告並無意
        見，還為被告蔣春梧分割完畢，準備要互相過戶土地，
        如此經過數十年卻再主張交換約定無效收回土地云云，
        應有構成前述所謂權利失效的餘地。
   ５、 又被告之被繼承人與原告訂立交換土地使用之約定當時
        ，法律既無限制不得為此種約定，則被告之被繼承人即
        有信賴此種法律行為為有效的保護必要，遑論雙方後來
        都保持交換使用的狀態，挹注資金興建房屋，還為此做
        出分割土地的準備動作，如此狀態還維持近四十年，故
        身為繼承人之被告有依據信賴保護原則主張占有應受保
        護之權利與必要。
  四、又再退萬步言，被告得主張房屋為越界建築，原告（代表
      所有人之土地管理機關）於興建時知情不異議，不得拆除
      之：
  （一）查民法第七九六條本文規定：「土地所有人建築房屋逾
        越疆界者，鄰地所有人如知其越界而不及提出異議，不
        得請求移去或變更其建築物」。
  （二）在本案法律適用上，如果認為交換土地使用之約定有效
        ，當然沒有需要探討越界建築的適用問題，但如果退萬
        步言，認為本案系爭交換土地使用之約定有無效的情形
        ，則等於沒有交換使用的合意，在此種沒有契約基礎的
        情況下，回到一般物權對世規範關係上，由於系爭土地
        上房屋同時坐落在草湖段八一地號土地與同段系爭土地
        之上，並非全部坐落在系爭土地上，換言之系爭房屋興
        建當時等於是「越界建築」（按八一地號土地所有權人
        為被告之親弟弟，被告對該八一地號有使用借貸關係，
        依八十一年台上字第二一０三號民事判決，有民法第七
        百九十六條越界建築法條適用之資格），而興建房屋當
        時，原告（土地管理機關）當然知情且沒有異議，其結
        果，原告不得再請求被告移去或變更其建築物。
  五、按原告謂原告非財團法人，而係縣立之公立學校，屬於彰
      化縣政府所管轄之單位，非私法上之權利主體無為法律行
      為之能力，故原告無權與被告簽訂任何關於公有土地之處
      分或設定負擔之協議云云，惟查：
  （一）最高法院五十年台上字第二七一九號判例已明示：「非
        法人之團體雖無權利能力，然日常用其團體之名義為交
        易者比比皆是，民事訴訟法第四十條第三項為應此實際
        上之需要，特規定此等團體設有代表人或管理人者，亦
        有當事人能力。所謂有當事人能力，自係指其於民事訴
        訟得為確定私權之請求人及其相對人而言，若僅認許其
        為當事人得以其名義起訴或被訴，而不許其為確定私權
        之請求，則上開規定勢將毫無實益，當非立法之本意」
        、最高法院七十九年度台上字第一二九三號判決承接此
        意旨也謂：「非法人之團體雖無權利能力，然日常用其
        團體之名義為交易者比比皆是。民事訴訟法第四十條第
        三項為應此實際上之需要，特規定此等團體設有代表人
        或管理人者，亦有當事人能力。故非法人之團體除法律
        有明文規定或依其性質不得享受權利、負擔義務外，尚
        難謂與之為法律行為或其為之法律行為一概無效。」，
        另九十一年度上易字第五九七號判決也是相同意旨。
  （二）另外，觀察國有財產法第二十八條但書規定「管理機關
        」於不違背事業目的或原定用途之情況下，對於公用財
        產即可為合法有效之收益行為，而所謂收益行為包括「
        出租」在內（國有財產法施行細則第二十五條參照），
        而國有財產之管理機關通常都沒有法人資格，一般都僅
        為非法人團體，卻在前述法條但書之條件下，得以機關
        名義為有效之出租法律行為，由此可知，我國法律與法
        院實務，均認為非法人團體得為有效之法律行為。
  （三）原告自創校以來，以學校名義向廠商購買辦公用品、修
        繕或興建工程、辦理營養午餐、與教師訂立聘僱契約等
        ，是否都是無效？依原告思考邏輯，全台灣所有行政機
        關、教學醫院（大學附設醫院）、公寓大廈管理委員會
        、廟宇等非法人團體與他人所簽定之各式各樣契約是否
        也都將無效？如此天下豈非大亂？
  （四）而原告為有管理組織與財產之學校「機關」，屬非法人
        團體，並非僅屬彰化縣政府所管轄之「單位」而已；依
        前述非法人團體仍得為有效之法律行為之見解，原告所
        謂其本身沒有行為能力所以與被告締約無效云云，並不
        可採。
  六、原告後來改謂兩造於五十三年三月十六日於芳苑鄉調解委
      員會所達成之交換土地使用約定，固不違反當時尚未制訂
      之國有財產法，但有違反當時有效之土地法第二十五條：
      「省市縣政府對於其所管公有土地，非經該管區內民意機
      關同意，並經行政院核准，不得處分或設定負擔或為超過
      十年期間之租賃」之規定因而無效云云，惟查：
  （一）本件系爭土地所有權人為中華民國，管理者直接記載為
        原告本身，因此是中華民國直接託付原告機關為管理者
        ，並非是土地法第二十五條所指由「省市縣政府」所管
        之情形，應無土地法第二十五條之適用。
  （二）退一步言，縱使本事件於五十三年三月十六日時有前述
        土地法第二十五條之適用（假設語氣），然因管理者即
        為原告，其本身就土地管理事務（含使用收益）有締約
        能力，已如前述，因此原告與被告所達成之土地交換使
        用契約（性質為互相租賃）依前述土地法第二十五條後
        段只要租賃不超過十年，即為有效。而系爭土地交換使
        用契約不論是被歸類為不定期契約或是定期契約，若有
        超過十年的情形，當得依民法第四百四十九條第一項之
        同一法理，可視為縮短在十年之內有效，即至六十三年
        三月十六日止有效。然後，於屆期後，雙方顯然又互相
        為使用收益，並互相以使用他方之土地為對價充當租金
        ，所以構成民法第四百五十一條之「視為以不定期限繼
        續契約」，此時，第一種解釋是，因國有財產法已制訂
        ，並為土地法之特別法（國有財產法第一條參照），所
        以只要符合國有財產法第二十八條但書規定，於不違反
        事業目的或原定用途之情況下，原告不但可以收益，且
        該條但書並無土地法第二十五條限制管理機關只能訂定
        十年以下租賃契約之限制，所以雙方目前仍在不定期基
        地租賃契約的狀態中，原告因此並受土地法第一百零三
        條收回土地之限制；退一步言，第二種解釋是，兩造於
        默示更新為不定期租賃契約後，因受土地法第二十五條
        之限制，乃又依前述民法第四百四十九條第一項之相同
        法理，視為縮短在十年之內有效，如此十年一週期為默
        示更新繼續系爭租賃契約之情況。
  （三）承前，若為第二種解釋情形，則至九十三年三月十六日
        為第四個十年，然原告仍使用被告之土地，即仍為租金
        之收取，且遲至九十三年四月二十七日始起訴，已逾月
        餘日數（四十二日），未對土地交換使用契約之全體繼
        承人（含原告與案外人蔣樹林）為立即反對續約之表示
        ，已又默示更新繼續系爭租賃契約矣！。
  （四）另被告再次強調，退萬步言，若認為系爭土地交換使用
        約定嗣後不論有何種終止之情形（假設語氣），被告亦
        得主張同時履行抗辯，此點請見被告之前所述，不再贅
        述。
  七、又按原告謂系爭調解違反強制及禁止規定而無效，法律之
      所以規定某一行為無效，均有公益之考量；原告請求被告
      拆屋還地為合法權利之行使，且為原告之職責所應為；又
      舉最高法院四十九年二四八０號判例有關違反森林法之事
      不因該管機關事後之認可而生效云云，主張原告無權利濫
      用，被告無信賴保護原則之適用云云，惟查：
  （一）關於權利濫用禁止之適用，本不需限於在雙方有法律行
        為的情況，遑論需討論其法律行為是否有效。
  （二）況本件系爭土地交換使用有利原告建校，反而符合公益
        考量，若原告堅持互相取回土地，反而要拆到校舍，反
        而不合公益。
  （三）又最高法院四十九年台上字第二四八０號判例，與本件
        情形不同，本件是系爭租賃至少可以在十年以內合法，
        並非完全不合法，且後來制訂之國有財產法第二十八條
        但書又規定只要不違反目的事業或原定用途即可收益（
        出租），所以原告所舉前述判例無法否認被告之權利。
  八、按國有公用不動產經撤銷撥用程序後，即可變更為非公用
      財產，而公用財產如果符合提高利用價值之情況，即可與
      人民之土地互相交換，此有國有財產法第五十二條之一等
      法令可稽。本件原告於八十八年九月九日曾對於被告請求
      原告同意向有財產局辦理交換產權移轉案乙事，以公文正
      式回覆「本校同意地主（被告）向國有財產局申請辦理產
      權交換登記」等語，而原告此項承諾其前提即為原告向權
      責機關申請撤銷系爭五之六二六六地號之撥用程序後，即
      可變成非公用財產而讓被告得向有財產局申請交換產權，
      故原告就此約定有撤銷撥用之義務。被告亦請求原告履行
      此約定義務，於此約定實現前，原告應無權要求被告拆屋
      還地。兩造在協調之過程中，原告當時願意以公告現值加
      四成買被告系爭八十一之二地號土地，但是土地增值稅由
      被告負擔，但是扣掉土地增值稅，被告拿到的錢只有七、
      八十萬元。那被告如果要跟原告買土地，要用市價，約要
      四、五百萬，顯然不公平。撤銷撥用的部分只要原告跟權
      責機關說用不到即可撤銷撥用。只要撤銷撥用兩造即可交
      換土地，但國有財產局說要先撤銷撥用再說，至於要交換
      或買賣，並沒有給明確的答覆，故被告不敢與原告和解。
      並聲明：駁回原告之訴，如受不利之判決，願供擔保，請
      准宣告假執行。
參、兩造不爭執之處
  一、坐落彰化縣芳苑鄉○○段第五之六二六六號之土地為國有
      土地，由原告管理、使用，原告於五十三年三月十六日與
      被告乙○○之被繼承人蔣春梧訂定「土地交換使用同意書
      」，同意將系爭土地與被告之被繼承人蔣春梧所有之彰化
      縣芳苑鄉○○段第八十一號土地交換使用，原告所有系爭
      土地目前由被告占有及於如圖所示Ｂ、、Ｃ部分建屋使用
      ，Ｂ、Ｃ部分之面積分別為一百四十三平方公尺及一百七
      十二平方公尺。
  二、系爭土地交換使用之約定於五十三年三月十六日即成立，
      而國有財產法係於五十八年一月二十七日始由總統令公布
      ，又查國有財產法第七十七條規定：「本法自公布日施行
      」，故國有財產法並無法律得溯及既往的規定，故本件尚
      無違反國有財產法第二十八條本文之禁止規定而屬契約無
      效的問題。
  三、原告本身為非法人團體。
肆、得心證之理由
  一、本件原告主張兩造於五十三年三月十六日訂立土地交換協
      議時，雖無國有財產法二十八條之適用，惟原告為彰化縣
      政府所管轄之單位，非私法上之權利主體，無為法律行為
      之能力，故原告無權與被告之被繼承人蔣春梧簽訂任何關
      公有土地之處分或設定負擔之協議，且上開五十三年之協
      議違反當時之土地法第二十五條之強制規定而無效等語。
      被告則否認原告之主張，並以上揭前詞置辯置辯。茲應審
      究者為：
  （一）原告有無為法律行為之能力？
        按非法人之團體雖無權利能力，然日常用其團體之名義
        為交易者比比皆是民事訴訟法第四十條第三項為應此實
        際上之需要，特規定此等團體設有代表人或管理人者，
        亦有當事人能力。所謂有當事人能力，自係指其於民事
        訴訟得為確定私權之請求人，及其相對人而言，若僅認
        許其為當事人得以其名義起訴或被訴，而不許其為確定
        私權之請求，則上開規定勢將毫無實益，當非立法之本
        意。又所謂有當事人能力，係指於民事訴訟得為確定私
        權之請求人及其相對人而言。準此，有當事人能力之非
        法人團體，乃得為從事社會活動之獨立單一體。被上訴
        人既為有當事人能力之非法人團體，自得為交易之行為
        ，最高法院五十年台上字第二七一九號判例及八十六年
        台上字第三七五六號、九十一年上易字第五九七號判決
        可資參照。查本件原告為彰化縣政府底下有管理組織與
        財產之學校「機關」，對外並設有代表人，屬非法人團
        體，依前揭判例及判決要旨，乃得為從事社會活動之獨
        立單一體，在日常生活上仍得為有效之法律行為。否則
        ，承如被告所言，若原告無為法律行為之能力，則原告
        自創校以來，以學校名義向廠商購買辦公用品、修繕或
        興建工程、辦理營養午餐、與教師訂立聘僱契約等，豈
        非皆屬無效？故原告主張原告，無為法律行為之能力，
        無權與被告之被繼承人蔣春梧簽訂土地交換協議云云，
        尚不足採。
  （二）原告與蔣春梧於五十三年三月十六日所訂立之土地交換
        協議，其性質為何？
        按當事人雙方約定互相移轉金錢以外之財產權者，準用
        關於買賣之規定。又按稱租賃者，謂當事人約定，一方
        以物租與他方使用收益，他方支付租金之契約，民法第
        三百九十八條及四百二十一條第一項分別定有明文。本
        件原告於五十三年三月十六日以彰化縣芳苑鄉○○段第
        五之六二六六號之土地（自同段五之一四一地號分割而
        來）與被告之被繼承人蔣春梧所有彰化縣芳苑鄉○○段
        第八一地號交換使用，雙方並約定「五之一四一地號由
        校方呈請縣府辦理分割及交換移轉登記手續外，該鄰土
        地所有人蔣春梧申請其所有土地草湖段八一地號申請分
        割並辦理交換移轉登記」等語，原告與蔣春梧當初既約
        定要互相移轉所有權，顯見本件土地交換使用之性質，
        應屬互易。至被告雖引用最高法院八十三年台上字第九
        五七號、八十八年度台上字第二八０五號等判決要旨主
        張『交換土地使用，係一方以自己所有或有權使用之土
        地換與他方使用為對價，而使用向他方換來之土地，其
        性質屬於互為租賃關係』，並進而主張本件土地交換使
        用契約之性質為租賃關係云云，惟查，上開判決所指之
        情形應係指雙方僅約定互相交換土地使用，而未約定移
        轉土地所有權之情形，與本件原告與蔣春梧當初有約定
        要互相移轉所有權之情形尚屬有間，自難比附援引。
  （三）原告與蔣春梧於五十三年三月十六日訂立土地交換協議
        時，有無違反當時之土地法第二十五條之規定？
        按依五十三年三月十六日時之土地法第二十五條規定：
        『省巿縣政府對於其所管公有土地，非經該管區內民意
        機關同意，並經行政院核准，不得處分或設定負擔或為
        超過十年期間之租賃。』; 查本件原告乃為彰化縣政府
        底下之行政機關，彰化縣政府對於其所管公有土地，非
        經彰化縣議會同意，並經行政院核准，尚不得處分或設
        定負擔或為超過十年期間之租賃。舉重以明輕，則屬於
        彰化縣政府底下之行政機關，處分公有土地時，應一併
        受上開規定之限制，故被告抗辯原告本身非省縣巿政府
        ，原告訂立契約時，不受土地法第二十五條之限制云云
        ，尚屬無據。又查，系爭土地交換協議之性質為互易，
        已如前述，而互易本身為處分行為之一種，從而，原告
        於五十三年間為土地交換行為時，未經該管區內民意機
        關同意，並經行政院核准，已違反當時土地法第二十五
        條規定。而按法律行為，違反強制或禁止之規定者，無
        效。但其規定並不以之為無效者，不在此限，民法第七
        十一條定有明文。查土地法第二十五條本身為禁止規定
        ，原告於五十三年與蔣春梧訂立土地互換契約時，既未
        經民意機關同意，並經行政院核准，則不得處分系爭土
        地，原告竟與蔣春梧訂立土地互換契約，顯已違反土地
        法第二十五條之禁止規定，依法應屬無效。又系爭土地
        互換契約之性質應屬互易，已如前述，從而被告抗辯系
        爭土地互換契約未約定交換使用之期限，為不定期租賃
        ，故尚難謂原告當時對其所管之公有土地為超過十年期
        間之租賃為無效云云，即屬無據。
  （四）本件有無權利濫用之情形？被告得否主張「誠實信用原
        則」（含權利失效理論）以及「信賴保護原則」？
      1.按權利之行使，不得違反公共利益，或以損害他人為主
        要目的，民法第一百四十八條第一項定有明文。該條所
        稱權利之行使，是否以損害他人為主要目的，應就權利
        人因權利行使所能取得之利益，與他人及國家社會因其
        權利行使所受之損失，比較衡量以定之。倘其權利之行
        使，自己所得利益極少而他人及國家社會所受之損失甚
        大者，非不得視為以損害他人為主要目的，此乃權利社
        會化之基本內涵所必然之解釋，最高法院九十二年台上
        字第一四四六號判決要旨可資參照。查本件原告於五十
        三年間與蔣春梧訂立土地交換使用契約時，因未諳法令
        規定，未經該管區內民意機關同意，並經行政院核准，
        致上開契約違反當時土地法第二十五條之禁止規定而無
        效。被告占用原告所有之土地並建屋使用，即欠缺占有
        之合法權源，從而原告身為系爭土地之管理機關，請求
        被告拆屋還地，為合法權利之行使，且為原告之職責所
        應為，故無權利之濫用可言。至被告雖因此對原告負有
        拆屋還地之義務，惟尚難因此謂原告係以損害被告為主
        要目的。又原告主張被告拆屋還地，原告將可取回原本
        屬於其所有之土地，且依卷附土地複丈成果圖，原告主
        張可取回之土地達三百六十三平方公尺，亦無所謂自己
        所得利益極少之情形。且被告自承被告之被繼承人蔣春
        梧當時所有之草湖段八一之二地號為「甲種建築用地」
        ，與同段五之六二六六地號為「特定目的事業用地」相
        比，前者土地價值反而較後者高出兩倍以上，即使在今
        日，前者土地還是較後者高出兩倍以上，故原告請求被
        告拆屋還地，原告將來亦負有返還被告土地之義務，則
        被告可取回其原本價值較高之土地，亦難謂對被告全為
        不利，故被告尚難主張原告有權利濫用之情形。
     2、被告雖又主張原告在交換使用得來的土地上均各自蓋好
        房舍的的情況下，忽而又背棄信義起訴要求被告要拆屋
        還地，實在有違民法第一百四十八條後段之誠實信用原
        則云云，惟查，原告係因法律規定系爭土地互換契約無
        效，始基於管理機關之職責，請求被告拆屋還地，此與
        任意背棄信義云云無涉，故被告此部分抗辯亦屬無據。
     3、被告抗辯原告學校本身就在系爭土地旁邊，當知被告房
        屋已興建在系爭土地上迄今數十年，該房屋興建時原告
        並無意見，還為蔣春梧分割完畢，準備要互相過戶土地
        ，如此經過數十年卻再主張交換約定無效收回土地云云
        ，應有構成前述所謂權利失效的餘地及依信賴保護原則
        ，被告之占有應受保護等語。惟查，原告一開始對於被
        告興建房屋時沒有意見係因誤信系爭土地互換契約為有
        效，原告並非明知系爭契約無效，仍對於被告於系爭土
        地興建房屋不表示異議，故原告當時並無怠於行使權利
        之情形，即無所謂被告所謂權利失效及被告之信賴有值
        得保護之情形，故被告此部分抗辯，均屬無據。
  （五）被告得否主張房屋為越界建築，原告（代表所有人之土
        地管理機關）於興建時知情不異議，不得拆除之：
        按土地所有人建築房屋逾越疆界者，鄰地所有人如知其
        越界而不即提出異議，不得請求移去或變更其建築物。
        但得請求土地所有人，以相當之價額，購買越界部分之
        土地，如有損害，並得請求賠償，民法第七百九十六條
        定有明文。惟此條規定應以鄰地所有人明知土地所有人
        建築房屋逾越疆界，且無法律上之正當權源，而不即提
        出異議者，為處罰讓自己之權利睡著了的情形始有適用
        。惟本件原告並非明知被告之房屋建築越界但怠於行使
        權利，而係原告誤以為兩造之調解有效而誤認被告有權
        建築房屋，此與民法第七百九十六條之規定尚屬有間，
        故被告主張有該條適用之情形，尚屬誤會。
  （六）本件被告得否主張同時履行抗辯：
        按因契約互負債務者，於他方當事人未為對待給付前，
        得拒絕自己之給付，民法第二百六十四條第一項前段定
        有明文。又按雙務契約當事人之一方負擔的給付與他方
        負擔的對待給付有牽連關係，此項牽連關係於雙務契約
        罹於無效以後仍然存在。是以，於買賣契約罹於無效後
        ，買方固得以不當得利法律關係請求賣方返還收受之價
        金，賣方亦得依不當得利法律關係請求返還交付之房屋
        ，雙方似得依此為同時履行抗辯權之主張（最高法院八
        十九年台上字第五九四號、九十一年台上字第一四二九
        號判決意旨可資參照）。查原告與被告之被繼承人原約
        定土地互換契約，依該約定，雙方互有交付土地及移轉
        所權予他方之義務，茲因系爭土地互換契約違反法律之
        規定而屬無效，參照上開最高法院判決意旨，則雙方就
        已交付之土地部分，自互付回復原狀之義務，且此種互
        付回復原狀之義務，有牽連關係，故應得行使同時履行
        抗辯權，故被告主張適用民法第二百六十四條同時履行
        抗辯權，本院認尚非無據。
  （七）被告另外抗辯原告曾經同意被告向國有財產局申請辦理
        產權交換登記，故原告就此約定有撤銷撥用之義務，於
        此約定實現前，原告應無權要求被告拆屋還地等語。惟
        查，本件於訴訟進行中，兩造曾經停止訴訟以便尋求和
        解，被告亦自認因國有財產局僅說要先撤銷撥用再說，
        至於要交換或買賣，並沒有給明確的答覆，且被告若要
        向國有財產局買賣土地須花四、五百萬元，故被告不敢
        與原告和解等語，故縱使原告辦成撤銷撥用手續，被告
        與國有財產局間能否達成交換或買賣之共識，仍屬未定
        數，則被告對原告而言，仍屬無權占有，故被告此部分
        抗辯仍無足採。
  （八）按所有人對於無權占有或侵奪其所有物者，得請求返還
        之，對於妨害其所有權者，得請求除去之，民法第七十
        一條前段、第七百六十七條前段分別定有明文。查系爭
        土地之所有權人為中華民國，為公用財產，雖由原告於
        五十八年間與蔣春梧訂定「土地交換使用同意書」，彼
        此交換土地使用，惟查原告僅為系爭土地之管理機關，
        並非所有權人，對於系爭土地依前揭土地法規定，本不
        得為任何處分行為，故原告與蔣春梧於五十八年間所訂
        定之「土地交換使用同意書」契約，已違反前揭土地法
        第二十五條之規定，依民法第七十一條前段規定，應屬
        無效。原告與蔣春梧於五十八年間所訂定之土地交換契
        約既屬無效，則被告身為蔣春梧之繼承人，繼受原告與
        蔣春梧之法律關係，其於系爭土地占用如附圖一所示Ｂ
        、Ｃ部分之土地並搭建房屋使用，即無合法權源。從而
        原告本於所有權之作用，請求被告應將如附圖一一所示
        Ｂ部分面積一百四十三平方公尺、如附圖一所示Ｃ部分
        面積一百七十二平方公尺之建物拆除，並將該土地全部
        返還予原告，洵屬正當，應予准許。又查，被告得主張
        同時履行抗辯權已如前述，而原告目前於彰化縣芳苑鄉
        ○○段第八十一之二地號土地上如附圖二所示部分，興
        建校舍，面積四百五十五平方公尺。爰命原告於將坐落
        彰化縣芳苑鄉○○段第八十一之二地號土地上如附圖二
        所示部分，面積四百五十五平方公尺之校舍拆除，並將
        該土地全部返還予被告後，被告應將原告所管理之坐落
        彰化縣芳苑鄉○○段第五之六二六六號土地上如附圖一
        所示Ｂ部分面積一百四十三平方公尺、如附圖一所示Ｃ
        部分面積一百七十二平方公尺之建物拆除，並將該土地
        全部返還予原告。
  （九）按當事人一方援用民法第二百六十四條之同時履行抗辯
        權時，僅有暫時拒絕給付之性質，而非否認他方當事人
        之請求權。故法院因被告行使此項抗辯權，而命原告為
        對待給付之判決，性質上僅係限制原告請求權所附加之
        條件，而非為原告全部或一部敗訴之判決。是原告就假
        執行之本案訴訟如獲得勝訴判決確定者，雖其判決附有
        同時對待給付之裁判，就原告訴請判決之訴訟標的而言
        ，仍不失為全部勝訴，僅原告未為給付前，不得就被告
        應有之給付聲請強制執行。是兩造陳明願供擔保請為宣
        告假執行或免為假執行，經核均與規定相符，爰分別酌
        定相當之擔保金額予以宣告。
  （十）因本案事證已臻明確，兩造其餘主張陳述，均毋庸再予
        審酌，附此敘明。
伍、訴訟費用負擔之依據：民事訴訟法第七十八條。
中    華    民    國    九十五  年  一    月  二十五  日
                   民事第二庭    法  官  詹秀錦
以上正本係照原本作成。
如對本判決上訴，須於判決送達後二十日內向本院提出上訴狀。
中    華    民    國    九十五年    一   月  二十六  日
                                 書記官  楊筱惠


司法院資訊處製作；財團法人民間司法改革基金會備份。
